臺灣臺北地方法院民事判決　九十一年度簡上字第四七五號
　　上　訴　人　明德春天百貨股份有限公司
　　法定代理人　甲○○
　　訴訟代理人　乙○○
　　　　　　　　丙○○
　　被上訴人　　戊○○
　　訴訟代理人　丁○○
右當事人間請求給付租金事件，上訴人對於中華民國九十一年五月十日本院台北簡易
庭九十年度北簡字第一一０九九號第一審判決提起上訴，本院判決如左：
    主  文
上訴駁回。
第二審訴訟費用由上訴人負擔。
    事  實
甲、上訴人方面：
  一、聲明：原判決廢棄，被上訴人於第一審之訴及假執行聲請均駁回。
  二、陳述：除與原審判決書所載者相同茲予引用外，補稱：
  （一）原審判決捨棄上訴人終止租約所引用之判例及判決未為採用，並未記載於判
        決理由中，有判決不備理由之情事。
  （二）上訴人係以因租賃標的物之共同使用部分即一樓騎樓及公共走道部分，長期
        遭他人佔據營業及抗爭等行為，至上訴人無法為圓滿之使用、收益，故準用
        民法第四百三十五條第二項規定終止租約。然原審判決以相關規章之權利義
        務由上訴人行使負擔，應由上訴人自行處理為由，認定上訴人此部分抗辯不
        足採，並未就上訴人需行使負擔管理規章之權利義務內容說明。且兩造所訂
        立之租賃契約內容，其租賃標的雖僅具櫃位編號，然其所載之面積坪數所含
        括之範圍係包括共同使用部分之面積。
  （三）近年來外在景氣持續不佳，大眾消費力減低，百貨業績大幅滑落，實非兩造
        訂約時所得預料之變更，故上訴人自得主張情事變更原則之適用。
  三、證據：除援用原審之立證方法外，提出行政院主計處八十七年二月十八日及九
      十年五月二十五日新聞稿、股市中百貨類股指數月Ｋ線圖、亞聞公司存證信函
      及同意書、台灣省房屋租金價格指數、崔媽媽基金會九十年七月八日發佈新聞
      稿、誠品公司設櫃意願書、一樓回租戶租賃契約（以上皆影本）等件為證。
乙、被上訴人方面：
  一、聲明：駁回上訴。
  二、陳述：除與原審判決書所載者相同茲予引用外，補稱：
  （一）租賃契約第一條規定，租賃標的為地下二樓編號九十五之攤位，不包含共同
        使用部分。
  （二）依據租賃契約第四條規定，商場營運或管理相關之規章或組成機構規定之權
        利與義務，均由承租人（即上訴人）行使及負擔。因此不論商場管理委員會
        成立與否，上訴人對於來自內部或他人侵害之排除，均無可卸責。且上訴人
        所稱騎樓其公共走道遭他人佔據營業及抗爭，實係為遭向上訴人承租上訴人
        保留自有攤位或向其承租上訴人向承購戶回租之攤位者，其均係在上訴人之
        招牌下與上訴人共同經營，對外共同代表上訴人。故其中發生衝突乃上訴人
        內部經營策略之歧見、內部整合之問題，故實際上並無所謂他人佔據營業及
        抗爭行為之情事。
  （三）上訴人對本棟大樓攤位之租約有分為可提前解除租約與不可提前解除租約兩
        種型態，本件之契約係約定不得片面終止契約，上訴人訂定此定型化契約時
        自應經慎思熟慮，其終止租約之辨詞，不足採信。
  （四）情事變更原則係對於情事劇變之救濟，其適用必須客觀、嚴謹，系爭租約於
        民國八十六年底簽訂，此五年來經濟情況並未發生劇變，故本件並無情事變
        更原則之適用。
  三、證據：援用原審之立證方法。
    理  由
一、被上訴人起訴主張：上訴人於民國八十六年十月四日，向其承租桃園市○○段武
    陵小段一一四之三七、一一四之三八地號土地上「巴黎站前」地下二樓編號九五
    號房屋（下稱系爭房屋）一戶，租期自取得使用執照之日起第六十日為起租日，
    租期六年，租金第一年至第三年每月新台幣（下同）二萬五千八百零四元，第四
    年起每年依前一年之租金增加百分之三調整之，詎上訴人竟於九十年三月二日來
    函片面終止契約，並拒付租金，因契約必須雙方同意才能終止，上訴人不能單方
    終止租約，兩造間租賃關係仍存續中，爰依租賃關係請求上訴人給付第四年自九
    十年三月起至九十一年二月一年十二個月之租金計三十一萬八千九百三十七元。
二、上訴人則以：兩造確簽訂上開租賃契約，惟系爭攤位之共同使用部分遭他人佔據
    營業及抗爭行為，致上訴人及承租廠商無法為圓滿之使用、收益，被上訴人就系
    爭攤位之共同使用部分既未以適當方法除去及防止他人對上訴人及承租廠商使用
    收益租賃物之侵害，即不得謂仍保持其合於約定使用收益之狀態，有違租賃物之
    保持義務，並使廠商不願進駐或解約，上訴人因此無法取得租金收入，致不能達
    租賃目的，又兩造租賃契約第四條第一款「乙方（即上訴人）為商場整體性經營
    規劃．．．」，可知「商場整體經營」為本件租約之法律行為基礎，因基礎外在
    環境（即經濟不景氣）影響，致廠商進駐意願低落而無法招商或招商困難，復因
    其他櫃位自營戶之抗爭致令內部整合困難，已進駐商場紛紛解約而無法經營，上
    情非上訴人始料所及，若仍謂上訴人應嚴守契約繼續支付租金，顯將導致重大不
    公平結果，依上說明，上訴人自得終止租約等語置辯。
三、本件上訴人於八十六年十月四日，向被上訴人承租本件系爭房屋乙戶，租期自取
    得使用執照之日起第六十日為起租日，租期六年，前揭第二條第二款約定因被上
    訴人或其他承購戶或管委會之因素，致影響上訴人無法正常營運時，上訴人得於
    六個月前以書面通知被上訴人暫停付租，並由商管會立即進行協商，至上述因素
    排除時上訴人始繼續支付租金，若經六個月仍無法協商解決時，上訴人得終止本
    租約，第六條第四款約定本戶為商場之一部分，為整體規劃經營，雙方不得於簽
    訂契約後片面終止契約，上訴人若依第二條第二款之因素經協調尚不能達成正常
    營運共識時，上訴人得終止本租約，終止本租約之同時，上訴人應給付除協商期
    間六個月租金外，另應給付六個月租金作為違約罰款，雙方約定自起租日開始計
    算租金，前三年為每個月二萬五千八百零四元，上訴人於九十年三月二月寄發存
    證信函以：「為本公司向貴戶承租座落於桃園巴黎站前商場櫃位，承租後歷經約
    三年期間無論在整合、招商及廠商進駐階段，均無法獲得部分自營戶之共識，以
    致本公司長期支付租金而無法經營使用，已造成本公司財務嚴重虧損，在大環境
    不景氣資金調度困難又無法獲得現自營戶之支持與配合之情況下，本公司於已進
    駐之廠商陸續提出解約後，祇得做出痛苦之決議，自民國九十年三月一日起將所
    承租之櫃位返還予貴戶等，不再繼續承租．．．」等語之事實，為兩造所不爭執
    ，並有房屋租賃契約書影本、九十年三月二日存證信函影本各一件為證，自堪信
    此部分為真實。
四、按租賃定有期限者，其租賃關係於期限屆滿時消滅；定有期限之租賃契約，如約
    定當事人得一方於期限屆滿前，得終止契約者，其終止契約，應依第四百五十條
    第三項之規定，先期通知，民法第四百五十條第一項、四百五十三條定有明文。
    查本件兩造之租賃契約定有期限，故必須約定當事人得於期限屆滿前終止契約者
    ，契約之一方當事人當得於期限屆滿前片面終止契約，否則必須要有法定之終止
    事由。上訴人辯稱：系爭攤位之共同使用部分遭他人佔據營業及抗爭行為致上訴
    人無法為使用收益部分，故其有權終止契約云云。然查：
（一）定有期限之租賃契約，在期限屆滿前，無法定事由，當事人任何一方本不得任
      意終止契約。所謂承租人得終止租約之事由，包括租賃物有瑕疵危及安全健康
      時、出租人有修繕義務經催告仍不為修繕、租賃物存餘部分不能達租賃之目的
      或因第三人主張權利至不能為使用收益時。否則，除非當事人特別約定一方或
      雙方均得於期限屆滿前終止契約。查，上訴人雖引最高法院十八年上字第二０
      ０一號判例、八十九年度台上字第一三三號判決，辯稱：租賃契約雖定有存續
      期間，但如一造反悔願認賠償損失，即無不許終止之理。然查：前該最高法院
      十八年上字第二００一號判例並未特別指出兩造間之定期租賃契約有無約定得
      期前終止之情形。又最高法院八十九年度台上字第一三三三號判決所指之情形
      ，亦指如對於租賃契約所定義務未能依約履行，視為違約，違約之一方應負責
      賠償賠償對方因終止本合約所產生之一切損失。故前開最高法院判例、判決中
      僅說明如具備法定事由時亦得終止合約，並由違約之一方負擔損害賠償責任，
      不得遽推論出如契約明訂不得期間終止，而無法定終止事由之一方，得逕以願
      賠償對造之損害為由，即取得契約之終止權。
（二）上訴人自承其所擬具之租賃契約中，可分為符合一定要件下得期前終止契約與
      不得期前終止契約二種（見本院九十一年八月十三日言詞辯論筆錄）。而本件
      係約定不得期前終止租賃契約，故勢必至租賃契約期間屆滿後，雙方未再續約
      抑或任何一方有法定終止契約之情事，契約方會消滅。
（三）又依據兩造所簽立之房屋租賃契約書係以打字方式製作，且已將上訴人部分直
      接打字列入契約，足見乃上訴人用以與不特定之第三人所成立之定型化契約。
      而綜觀本契約其租賃期間長達六年，而非以一年期到期後另行續約之方式，且
      限制雙方不得於簽訂契約後片面終止契約，否則違約之一方應給付他方該年度
      三倍租金計算之違約金。足見，上訴人與被上訴人簽立此契約乃為長期使用商
      場經營所用。
（四）又契約第四條特別約定第二點、第四點：本件兩造訂約時系爭房屋尚屬興建中
      之預售屋....，租賃期間內，本戶房屋所屬之商場營運或管理相關之規章或組
      成機構規定之權利與義務，概由上訴人行使及負擔。可知，被上訴人既單純取
      得系爭租賃標的物之所有權，但實際上就整體商場之使用規劃部分均由上訴人
      負責，且依約雙方既約定租賃期間內，房屋所屬之商場營運或管理相關之規章
      之權利與義務均由上訴人行使及負擔，縱如上訴人所提出之現場照片及承租廠
      商撤離同意書，可認系爭商場確有因自營戶、第三人佔據營業及抗爭行為致上
      訴人及其承租廠商無法為圓滿之使用、收益，上訴人自可與他所有人共同訂立
      管理規章，規範使用之權利義務關係並擘劃商場之營運。原審既認定上訴人所
      稱共同使用部分係屬商場之營運或管理事宜，雙方就此部分約定由上訴人行使
      負擔，故自從再以被上訴人未以適當方法除去及防止他人對租賃物使用收益之
      侵害為由，主張終止契約，即難認定前開判決有理由不備之處。
（五）末按，法律行為成立後，因不可歸責於當事人之事由，致情事變更非當時所得
      預料，而依其原有效果顯失公平者，法院應依職權公平裁量，為增、減、給付
      或變更其原有效果之判決，民事訴訟法第三百九十七條第一項固定有明文。然
      此「情事變更原則」與誠實信用原則、權利濫用禁止原則可並稱為實體法上三
      大重要原則，彼此間有牽連關係，情事變更原則更應確立於誠實信用原則基礎
      之上，否則將造成嚴重影響契約自由原則，破壞私法自治精神。本件依據兩造
      簽立契約內容之精神可知，上訴人承租系爭標的物係為商場整體性企業經營，
      其本身亦為百貨經營者，對景氣的掌握敏銳度自較一般民眾為佳，又其可透過
      其掌握之商場營運、管理權排除自營戶抗爭已如前述，且本件上訴人於締約之
      始即可簽訂短期租約或透過事後雙方協議方式終止契約，故本院認本件並無情
      事變更原則適用之餘地。從而，上訴人以外在環境（經濟不景氣）致招商困難
      或因其他自營戶抗爭至已進駐商場紛紛解約無法經營，而請求本院依據情事變
      更原則，判命其可逕為終止租約，即屬無據。
五、綜上所述，本件上訴人既未合法終止租賃契約，被上訴人主張依據租賃關係，請
    求上訴人給付租金為可採，上訴人所辯均為無可取。從而，被上訴人本於租賃關
    係請求上訴人給付其所積欠自九十年三月起至九十一年二月止一年期共十二個月
    租金三十一萬八千九百三十七元（２５８０４Ｘ１．０３＝２６５７８．１２，
    ２６５８７．１２Ｘ１２＝３１８９３７．４４），為有理由，應予准許。是則
    ，原審依租賃契約之法律關係判命上訴人如數給付，於法並無不合。上訴意旨指
    摘原判決不當，求予廢棄改判，應予駁回其上訴。
六、本件事證已臻明確，兩造其餘攻擊防禦方法，核予判決結果不生影響，爰不一一
    論述，併此敘明。
七、據上論結，本件上訴為無理由，依民事訴訟法第四百三十六條之一第三項、第四
    百四十九條第一項、第七十八條，判決如主文。
中　　　華　　　民　　　國　　九十一　　年　　　八　　　月　　 十六　　 日
                                            民事第四庭審判長法官　謝明珠
                                                            法官  洪于智
                                                            法官  黃柄縉
右為正本係照原本作成
本判決不得上訴
中　　　華　　　民　　　國　　九十一　　年　　　八　　　月　　 十六　　 日
　　　　　　　　　　　　　　　　　　　　　　　　　　　法院書記官　楊湘雯
